【裁判字號】    98,小上,2
【裁判日期】    980423
【裁判案由】    清償債務
【裁判全文】
臺灣桃園地方法院民事判決               98年度小上字第2號
上  訴  人  臺灣新光商業銀行股份有限公司
法定代理人  乙○○
訴訟代理人  甲○○
被  上訴人  丙○○
上列當事人間清償債務事件，上訴人對於中華民國97年12月2 日
本院桃園簡易庭97年度桃小字第2008號第一審小額民事判決提起
上訴，於民國98年4月9日言詞辯論終結，本院判決如下：
    主  文
原判決關於駁回上訴人後開第二項之訴部分，暨該部分訴訟費用
之裁判均廢棄。
被上訴人應給付上訴人新台幣壹萬零伍佰伍拾伍元，及自民國九
十五年九月二十一日起至清償日止，按週年利率百分之二十計算
之利息。
其餘上訴駁回。
第一、二審訴訟費用由上訴人負擔新台幣玖佰貳拾伍元，由被上
訴人負擔新台幣壹仟伍佰柒拾伍元。
    理    由
壹、程序部分
一、按對於小額程序之第一審裁判，得上訴或抗告於管轄之地方
    法院，然非以其違背法令為理由，不得為之，民事訴訟法第
    436 條之24第1 項、第2 項定有明文。而上訴狀應記載上訴
    理由，表明下列各款事項：一、原判決所違背之法令及其具
    體內容。二、依訴訟資料可認為原判決有違背法令之具體事
    實，民事訴訟法第436 條之25亦有明定。本件上訴人主張原
    審判決違反民事訴訟法第388 條、同法第221 條第1 項及同
    法第222 條第3 項規定等，實有判決不適用法規或適用不當
    之違背法令。核其上訴理由，堪認對於其所主張原第一審小
    額判決違背法令之情事，已有具體之指摘，是上訴人提起本
    件上訴，應認為已具備合法要件。
二、本件被上訴人經合法通知，未於言詞辯論期日到場，核無民
    事訴訟法第386 條所列各款情形，爰依上訴人之聲請，由其
    一造辯論而為判決。
貳、實體部分
一、上訴人起訴主張：被上訴人於民國94年間為支付其向訴外人
    華信文化事業股份有限公司（下稱華信文化公司）購買商品
    之價款，向上訴人（原為誠泰商業銀行股份有限公司，現更
    名為臺灣新光商業銀行股份有限公司）辦理消費性商品貸款
    金額共計新臺幣（下同）32,550元，雙方簽有消費性商品貸
    款契約（下稱系爭貸款契約），約定分35期清償，每期償還
    930 元，並依據華信文化公司與上訴人間訂定之契約，35個
    月之利息應由華信文化公司繳付與上訴人。扣除上開利息後
    ，上訴人於94年3 月30日透過訴外人新光行銷股份有限公司
    （原誠泰行銷股份有限公司，下稱新光行銷公司）實際為被
    上訴人撥款入華信文化公司帳戶之貸款金額為26,365元。詎
    被上訴人於繳付17期分期款後，自95年9 月20日起即未依約
    按時給付分期款，依據系爭貸款契約載明之貸款金額32,550
    元扣除被上訴人業已繳納之15,810元（計算方式為：930 ×
    17＝15,810）後，其尚未清償之餘額應為16,740元。又依系
    爭貸款契約第6 條，被上訴人未依支付期付款致任一期付款
    逾期時，應自逾期之日起，按年利率百分之20計算遲延利息
    及違約金，遲付總額達分期金額5 分之1 或任一期付款逾期
    30日以上時，被上訴人即喪失期限利益，應一次清償本息。
    上訴人屢次催討，被上訴人均置之不理，爰依民法第294 條
    、第474 條規定訴請上訴人給付本息，並聲明：(一)、原判決
    廢棄。(二)、被上訴人應給付上訴人16,740元及自95年9 月21
    日起至清償日止，按年利率百分之20計算之利息。被上訴人
    未於言詞辯論期日到場，亦未提出書狀作何聲明或陳述。
二、按當事人對於他造主張之事實，於言詞辯論時不爭執者，視
    同自認。但因他項陳述可認為爭執者，不在此限。當事人對
    於他造主張之事實，已於相當時期受合法之通知，而於言詞
    辯論期日不到場，亦未提出準備書狀爭執者，準用第1 項之
    規定。民事訴訟法第280 條第1 項、第3 項前段分別定有明
    文。次按，當事人於訴訟上所為之自認，於辯論主義所行之
    範圍內有拘束法院之效力，法院自應認當事人自認之事實為
    真，以之為裁判之基礎。復為最高法院26年上字第805 號判
    例要旨所明揭。經查，本件上訴人主張之事實，業據其於起
    訴時提出消費性商品貸款約定書、繳款明細表、貸放日報表
    、匯款明細表等影本各一件為證，依據上訴人所提出之申請
    表所載，兩造借款金額雖記載為32,550元，惟上訴人於本院
    準備程序中陳述其代被上訴人撥付貸款金額僅為26365 元；
    而記載上訴人上開主張之起訴狀繕本，業於97年10月29日合
    法送達予被上訴人，有本院送達證書附於原審卷第16頁可稽
    。被上訴人對於上訴人主張之事實，既未於言詞辯論期日到
    場爭執，亦未提出書狀作何聲明或陳述，衡諸上開規定及判
    例要旨，自堪認被上訴人在上訴人所提出之文書證據與當庭
    陳述借款金額為26,365元範圍內，已自認上訴人之主張為真
    實。
三、第按借用人應於約定期限內，返還與所借用物種類、品質、
    數量相同之物，民法第478 條定有明文。本件上訴人主張與
    被上訴人成立系爭貸款契約，嗣被上訴人未依約按時給付分
    期款而喪失期限利益，應一次清償本息，則上訴人請求被上
    訴人清償26,365元，自屬有據。
四、原審雖以上訴人所提出被上訴人與華信文化公司成立幼兒教
    材買賣契約之書面證據，不足以證明被上訴人有與新光銀行
    成立消費借貸契約之合意，且上訴人未提出足認已將消費借
    貸款項交付予被上訴人或其指定之人之證據等語，而否認上
    訴人本件請求，固非無見，然：
(一)、系爭申請表係被上訴人親自填寫並簽名一節，已不為被上訴
    人所否認。而系爭申請書正面約定事項第1 條約定：「申請
    人同意委由誠泰行銷股份有限公司代為向誠泰商業銀行申請
    消費性商品貸款，用以支付向特約商（經銷商）購買消費性
    商品之分期付款總價款；惟誠泰商業銀行保有貸款核准與否
    之權利」、第2 條約定：「如消費性商品貸款申請案經誠泰
    商業銀行核准，申請人及連帶保證人同意依約按期還款予誠
    泰行銷股份有限公司，委由誠泰行銷股份有限公司代申請人
    向誠泰商業銀行依約清償貸款」、第3 條約定：「申請人及
    連帶保證人同意並授權誠泰商業銀行，得於特約商（經銷商
    ）備齊各項撥款文件並經審核無誤後，逕行將准貸款項撥付
    誠泰行銷股份有限公司指定帳戶內，再由誠泰行銷股份有限
    公司轉撥入特約商（特約商）指定之帳戶內，絕無異議」，
    再佐以系爭申請書背面即以黑底白字標明為「消費性商品貸
    款契約書」，系爭契約第1 條上即記載：「本貸款期限係自
    民國94年3 月30日起，至97年2 月29日止」，第2 條記載：
    「本貸款利率按固定利率年息百分之0 計算」，系爭申請書
    及系爭契約內容已載明由被上訴人委由新光行銷公司向上訴
    人辦理貸款，並委由新光行銷公司受領消費借貸款項，再代
    被上訴人清償積欠特約商（華信文化公司）之價金。今被上
    訴人填具申請書，即為對上訴人貸款之要約（因依約定事項
    第一條，上訴人保留最終核准之權利），於上訴人同意放款
    並將款項匯入華信文化公司指定之帳戶時，上訴人即為消費
    借貸契約之承諾，上訴人與被上訴人間之消費借貸契約即為
    成立，故原審否認上訴人與被上訴人間無成立消費借貸契約
    之意思表示合致云云，尚有誤會。
(二)、本件上訴人係將系爭26,365元之款項先撥付給新光行銷公司
    ，再由新光行銷公司撥付給華信文化公司等情，亦不為被上
    訴人所否認。而此等資金流向，與依上訴人所提出其「繳款
    明細表」、「貸放日報表」、「匯款明細表」等書證所示，
    由上訴人撥付款項與新光行銷公司，再由新光行銷公司將應
    付予華信文化公司之價金，撥入華信公司指定之帳戶乙情若
    合符節，況觀諸系爭貸款申請書之約定事項第三點約定：「
    申請人（即被上訴人）及連帶保證人同意並授權誠泰商業銀
    行，得於特約商（經銷商）（即華信文化公司）備齊各項撥
    款文件並經審核無誤後，由誠泰銀行逕行將准貸款項撥付誠
    泰行銷公司指定之帳戶內，再由誠泰行銷公司轉撥入特約商
    （經銷商）指定之帳戶內，絕無異議。倘因此發生損失或事
    故，均願自負全責，概與誠泰商業銀行及誠泰行銷公司無涉
    ，且本項撥款委任非經誠泰商業銀行之同意，不得持任何理
    由撤銷。」等語，堪認上開金錢流向，亦與當事人間關於系
    爭消費借貸款項「付款方式」之約定相符，準此，前揭「繳
    款明細表」、「貸放日報表」、「匯款明細表」與證明消費
    借貸關係之書證，既均與上開金錢流向之待證事實均無相互
    扞格之處，則各該書證即應具相同之證據力，然何者較趨近
    於真實，審判者仍應參酌其他事證綜合研判後以決之，要不
    得恣意排除有利於上訴人主張之書證，逕為不利於上訴人之
    認定，故本院認上訴人確已依照系爭貸款契約撥付26,365元
    與被上訴人無誤。
五、本件上訴人請求被上訴人清償，應屬有據，已如前述。惟消
    費借貸為要物契約，因金錢或其他代替物之交付而生效力，
    故利息先扣之消費借貸，其貸與之本金額應以利息預扣後實
    際交付借用人之金額為準（最高法院77年度台上字第164 號
    、88年度台上字1346號判決意旨參照）。依據上訴人所提出
    之「匯款明細表」，上訴人先撥付貸款款項與新光行銷公司
    ，由新光行銷公司代為撥款，僅匯款26,365元入華信文化公
    司指定之帳戶，且上訴人於本院98年2 月18日準備程序筆錄
    亦自承：「應撥款32,550元，但只撥26,365元，因為本件是
    由華信文化公司代替消費者貼付35個月，消費者這期間完全
    免利息，只要繳付每月930 元的費用。」、「利息是華信文
    化公司與新光銀行之間之契約關係。」，足見上訴人於扣除
    利息後，實際撥款為被上訴人支付華信文化公司之金額僅為
    26,365元，而非上訴人依據系爭貸款契約主張之貸款金額為
    32,550元，上訴人於貸款前既已為利息先扣，揆諸上開判決
    意旨，上訴人與被上訴人間消費借貸法律關係之金額應為利
    息預扣後實際交付之金額26,365元。又被上訴人自94年4 月
    間系爭貸款契約成立後，迄至95年9 月20日未依約按期繳款
    時止，亦已繳付每期930 元、共17期分期款與上訴人，計15
    ,810 元 （計算式：930 元×17期＝15,810元），此有上訴
    人提出之繳款明細表在卷可稽。從而，上訴人實際貸與被上
    訴人之貸款金額為26,365元，再扣除被上訴人已還款金額15
    ,810 元 ，被上訴人尚欠上訴人貸款金額10,555元。是上訴
    人據消費借貸關係請求被上訴人給付借款10,555元，本院應
    予准許；而逾此範圍之請求，洵屬無據，應予駁回。
六、綜上所述，上訴人本於消費借貸之法律關係，訴請被上訴人
    給付10,555元，及95年9 月21日起至清償日止，按週年利率
    百分之20計算之利息，為有理由，應予准許。至於上訴人逾
    此所為請求，為無理由，應予駁回。原審就上開應准許部分
    ，為上訴人敗訴之判決，於法自有未洽。上訴意旨就此部分
    ，指摘原判決不當求予廢棄改判，為有理由；至於上開應駁
    回部分，原審判命上訴人敗訴，核無違誤，上訴意旨就此部
    分，仍執前詞指摘原判決不當，求予廢棄，為無理由，應駁
    回其上訴。末者，本件事證已臻明確，上訴人其餘主張及未
    經援用之舉證，經核與判決結果不生影響，不另一一論述，
    附此敘明。
據上論結，本件上訴為一部有理由，一部無理由，依民事訴訟法
第385 條第1 項前段、第436 條之32第1 項、第2 項、第436 條
之19第1 項、第450條、第449條第1項、第79條，判決如主文。
中    華    民    國    98    年    4     月    23    日
                  民事第三庭  審判長法  官  張天民
                                    法  官  黃斯偉
                                    法  官  陳清怡
以上正本證明與原本無異
不得上訴
中    華    民    國    98    年    4     月    23    日
                                    書記官  劉璟佳


司法院資訊處製作；財團法人民間司法改革基金會備份。
